---
title: "Le modèle Poisson log-normal: un cadre générique pour l'analyse des distributions joint d'abondance"
author: "J. Chiquet, M.-J. Cros , M. Mariadassou, N. Peyrard, S. Robin"
output: 
    html_document:
        toc: TRUE
        toc_float: TRUE
mathjax: "http://example.com/MathJax.js"
---

```{r setup, include = FALSE}
knitr::opts_chunk$set(echo  = TRUE)
```

Ce document constitue une présentation des codes et analyses effectuées dans le chapitre *Le modèle Poisson log-normal: un cadre générique pour l'analyse des distributions joint d'abondance*. Il est divisée en sections qui reprennent séquentiellement les analyses du chapitre. 

Certaines étapes ci-dessous peuvent être longues en temps de calcul (quelques heures pour la dernière partie de reconstruction de réseaux). Par conséquent, on fournit avec ce script une archive de fichiers `.rds` permettant de charger le résultat des analyses chronophages. L'archive est disponible [ici]() et doit être extraite dans le même dossier que le fichier `.Rmd`. 

# Étapes préliminaires

## Chargement des bibliothèques

Commençons par charger quelques packages utiles pour la manipulation des données et pour la représentation des résultats.

```{r packages, message = FALSE, warning = FALSE}
library(PLNmodels)     ## Modèles Poisson log-normal
library(tidyverse)     ## Manipulation et visualisation de données
library(knitr)         ## Manipulation de documents markdown
library(corrplot)      ## Visualisation de matrices
library(igraph)        ## Manipulation de graphes
library(tidygraph)     ## Manipulation de graphes à la mode du tidyverse
library(ggraph)        ## Visualisation de graphes à la mode ggplot2
theme_set(theme_bw()) 
```

## Import des données

Les données ont été pré-travaillées en amont pour les mettre au format tabulaire, avec un fichier plat pour:

- les comptages d'espèces (`counts`, 142 échantillons $\times$ 42 espèces): nombre d'observations d'une espèce dans un échantillon;
- l'effort d'échantillonnage (`offsets`, 142 échantillons $\times$ 42 espèces): une valeur de 0 signifie que l'espèce n'est pas observable dans un échantillon (par exemple parce que le protocole n'est pas adapté à cette espèce);
- les variables descriptives des sites (`covariates`, 142 échantillons $\times$ 5 covariables). 

```{r importing data, message=FALSE}
offsets    <- readr::read_csv("dat/filtered_offset.csv")
counts     <- readr::read_csv("dat/filtered_abundance.csv")
covariates <- readr::read_csv("dat/filtered_metadata.csv")
```

## Preparation des données

Les modèles de la librairie PLN nécessitent que les données soient dans un format bien précis : la matrice de comptage doit être accessible comme une *colonne* du jeu de données. 

```{r create marinet data}
marinet <- PLNmodels::prepare_data(counts, covariates)
marinet$Offset <- as.matrix(offsets)
```

On vérifie que la colonne `Abundance` est bien une matrice. 

```{r}
str(marinet)
```

On formate quelques variables (en renommant et réordonnant les facteurs) pour leur donner du sens et faciliter la lecture des sorties et des graphiques. 

```{r format marinet data}
marinet$site   <- factor(x = marinet$site, 
                         levels = c("ANACAPA_MIDDLE_ISLE", "ANACAPA_EAST_ISLE"), 
                         labels = c("AMI", "AEI"))
marinet$side   <- factor(x = marinet$side, levels = c("W", "CEN", "E"))
marinet$zone   <- factor(x = marinet$zone, levels = c("INNER", "MID", "OUTER"))
marinet$year   <- as.character(marinet$year)  
```

## Description des covariables

On dispose de 4 covariables intéressantes: 

- `year`: année de prélèvement (1999 à 2012)
- `site`: îlot de prélèvement (`AMI` pour l'îlot du milieu et `AEI` pour l'îlot Est), 
- `side`: la région d'observation sur l'îlot (`E` pour la côté Est, `W` pour la côte Ouest et `CEN` pour le centre de l'îlot)
- `zone`: la zone de prélèvement, par rapport à la côte (`INNER`, `MID` et `OUTER` correspondant à des zones de plus en plus éloignées de la côte)

```{r covariables glimpse}
select(marinet, -obs_unit_id, -Abundance, -Offset) %>% mutate(year = factor(year)) %>% summary()
```

Le design est relativement équilibré entre `side`, `site` et `year` mais on note l'absence d'échantillons pour l'île AMI avant 2003. 

```{r plan experience}
table(marinet$side, marinet$site)
table(marinet$side, marinet$year)
table(marinet$site, marinet$year)
```

# Modèle PLN standard

On étudie l'effet de chacune des covariables sur les abondances observées à l'aide du modèle PLN standard. Toutes les variables d'intérêt étant catégorielles, on ajuste un module sans intercept (`0 + `) pour faciliter l'interprétation : chaque coefficient de la matrice de régression $\boldsymbol{\Theta}$ (voire chapitre pour les notations) correspond ainsi simplement à l'effet d'un niveau de la variable sur une espèce.

## Ajustement et comparaison des modèles

On ajuste les modèles à l'aide de la fonction `PLN()`. 

```{r M1 mdoels, eval = FALSE, message = FALSE, results='hide'}
## Modèle sans covariable
myPLN_M0 <- PLNmodels::PLN(Abundance ~ 1 + offset(log(Offset)), data = marinet)
## Modèles avec 1 covariable
myPLN_M1_year <- PLNmodels::PLN(Abundance ~ 0 + year + offset(log(Offset)), data = marinet)
myPLN_M1_side <- PLNmodels::PLN(Abundance ~ 0 + side + offset(log(Offset)), data = marinet)
myPLN_M1_site <- PLNmodels::PLN(Abundance ~ 0 + site + offset(log(Offset)), data = marinet)
myPLN_M1_zone <- PLNmodels::PLN(Abundance ~ 0 + zone + offset(log(Offset)), data = marinet)
```

On charge ici directement les résultats à partir de l'archive fournie. 

```{r}
PLN_models <- c("myPLN_M0", paste0("myPLN_M1_", c("year", "side", "site", "zone", "period")))
for (model in PLN_models) {
  assign(x = model, value = read_rds(paste0("dat/", model, ".rds")))
}
```

On peut comparer ensuite tous les modèles en termes de critère BIC : la variable la plus structurante est l'îlot. 

```{r}
criteria_M0_M1 <- 
  rbind(M0      = myPLN_M0$criteria,
        M1_year = myPLN_M1_year$criteria,
        M1_site = myPLN_M1_site$criteria,
        M1_side = myPLN_M1_side$criteria,
        M1_zone = myPLN_M1_zone$criteria
        )
criteria_M0_M1 %>% kable()
```

## Effet îlot

On peut extraire les coefficients de régression de l'îlot sur l'abondance de chacune des espèces avec `coefficients()` et les représenter avec `corrplot()`. Le graphe suggère des coefficients élevés (et donc une surabondance) pour certaines espèces dans certains sites : LAMSPP (une algue), PTECALAD (une algue), MEGSPP (un escargot de mer), SJAP (un maquereau) pour l'îlot AEI et TSYM (un maquereau) pour l'îlot AMI.

```{r, fig.width=10, fig.height=1.5}
myPLN_M1_site %>% 
  coefficients() %>% t() %>% round(1) %>% 
  corrplot(is.corr = FALSE, method = 'color', tl.cex = .5, cl.pos = "n")
```

On note ces espèces pour pouvoir les mettre en avant dans la suite des analyses. 

```{r}
flagged_species <- c("LAMSPP", "PTECALAD", "MEGSPP", "SJAP", "TSYM")
```

## Effet année

Le même travail sur l'effet de l'année suggère que les années se suivent et se ressemblent à partir de 2002 : utiliser un effet par année n'est pas très parcimonieux. 

```{r, fig.width=10, fig.height=3}
myPLN_M1_year %>% 
  coefficients() %>% t() %>% round(1) %>% 
  corrplot(is.corr = FALSE, method = 'color', tl.cex = .5, cl.pos = "n")
```

L'information portée par les années est très similaire, un arbre de clustering des coefficients de régression correspondant à chaque année suggère de regrouper les années antérieures à 2001 d'un côté et les années postérieures de l'autre. 

```{r clustering year}
year_hclust <- myPLN_M1_year %>% 
  coefficients() %>% t() %>% dist() %>% hclust(method = 'ward.D2')
plot(year_hclust)
```

On rajoute donc une nouvelle variable synthétique `period` au jeu de données. 

```{r covariable period}
marinet$period <- factor(ifelse(marinet$year <= 2001, '<= 2001', "> 2001"))
```

Et on ajuste un modèle avec un effet période plutôt qu'année (2 modalités au lieu de 14). 

```{r covariate period, eval = FALSE}
myPLN_M1_period <- PLNmodels::PLN(Abundance ~ 0 + period + offset(log(Offset)), data = marinet)
```

L'effet `period` est significatif en terme de BIC (contrairement à l'effet `year`). 

```{r period effect global}
rbind(criteria_M0_M1, M1_period = myPLN_M1_period$criteria) %>% kable()
```

Au final, l'analyse naïve fait ressortir deux variables (îlot et période) associées à l'abondance des espèces et une association entre certaines espèces et certains sites. 

# Réduction de dimension

Le modèle PLN standard s'appuie sur un espace latent de dimension 66 (une dimension par espèce). La variante PLN-PCA cherche un modèle plus parcimonieux, basé sur un espace latent de plus faible dimension. 

## Modèle sans covariable

Nous commençons par une ACP standard, c'est à dire sans covariables, en laissant l'algorithme ajuster tous les modèles  allant de 1 à 20 dimensions latentes (`ranks = 1:20`). 

```{r eval = FALSE}
myPCA_m0 <- PLNmodels::PLNPCA(formula = Abundance ~ 1 + offset(log(Offset)),
                              data = marinet, 
                              ranks = 1:20)
```

On charge la famille de modèles précalculés. 

```{r fit pca m0}
myPCA_m0 <- readr::read_rds("dat/myPCA_m0.rds")
```

```{r print pca m0}
myPCA_m0
```

Parmi les 20 modèles ajustés, les critères de sélection de modèles suggèrent 18 (ICL) ou 19 (BIC) dimensions latentes. Au vu des courbes, une méthode de type "heuristique de pente" en aurait peut-être sélectionné une dizaine. 

```{r pca m0 criteria}
plot(myPCA_m0)
```

Explorons le modèle à 19 dimensions latentes (optimale au sens du critère BIC) pour vérifier si les covariables précédemment identifiées sont structurantes dans l'espace latent. 

```{r}
model_m0 <- myPCA_m0$getBestModel(crit = "BIC")
```

Un scree plot montre la variance des positions latentes selon chacun des axes de l'espace latent. 

```{r}
ggplot(data.frame(rank = 1:model_m0$rank, 
                  val  = 100 * model_m0$percent_var), 
         aes(x = rank, y = val)) + geom_col() + 
    labs(x = "Axis", y = "Variance (%)")
```

### Exploration de la structure latente {.tabset}

On s'intéresse à la localisation des échantillons dans le premier plan factoriel (axes 1 et 2 du modèle à 19 dimensions) : la structure latente reflète t-elle les covariables précédemment identifiées ? La réponse est oui dans les deux cas mais avec un effet bien plus fort pour l'îlot que pour la période. 

#### Effet période

```{r m0_period, fig.dim=c(7, 6)}
plot(model_m0, axes = c(1, 2), map = "individual", ind_cols = marinet$period)
```

#### Effet îlot

On constate un énorme effet îlot sur l'axe 1. 

```{r m0_site, fig.dim=c(7, 6)}
plot(model_m0, axes = c(1, 2), map = "individual", ind_cols = marinet$site)
```

### Exploration des corrélations 

On peut également explorer les corrélations entre espèces et dimensions latentes, en mettant en avant les espèces *spécifiques* de la section précédente. On constate ici que beaucoup d'espèces sont fortement associées à l'axe 1, qui correspond à un effet îlot. 

```{r fig.dim=c(7, 7)}
plot(model_m0, axes = 1:2, map = "var", 
     var_cols = colnames(marinet$Abundance) %in% flagged_species,
     plot = FALSE) + 
    guides(color = guide_none()) + 
    scale_color_manual(values = c("#f1a34088", "#998ec3")) + 
    coord_equal() + 
    ggtitle(NULL)
```

## Correction de l'effet îlot

On illustre l'intérêt d'utiliser des covariables lors de la réduction de dimension pour neutraliser l'effet îlot (de première ordre) et faire mieux ressortir d'autres effets (de second ordre). Les analyses et figures sont identiques à celles construites précédemment, seul le modèle ajusté diffère. 

```{r eval = FALSE}
myPCA_m1 <- PLNmodels::PLNPCA(
  formula = Abundance ~ 0 + site + offset(log(Offset)),
  data = marinet, 
  ranks = 1:20
)
```

On charge la famille de modèles précalculée. 

```{r fit pca m1, echo = FALSE}
myPCA_m1 <- readr::read_rds("dat/myPCA_m1.rds")
```

```{r}
myPCA_m1
```

```{r}
model_m1 <- myPCA_m1$getBestModel(crit = "BIC")
```

```{r}
ggplot(data.frame(rank = 1:model_m1$rank, 
                  val  = 100 * model_m1$percent_var), 
         aes(x = rank, y = val)) + geom_col() + 
    labs(x = "Axis", y = "Variance (%)")
```

### Exploration de la structure {.tabset}

#### Effet période

L'effet période est plus marqué que dans l'analyse précédente. 

```{r m1_period, fig.dim=c(7, 6)}
plot(model_m1, axes = c(1, 2), map = "individual", ind_cols = marinet$period)
```

#### Effet îlot

L'effet résiduel de l'îlot dans l'espace latent est fortement réduit par rapport à l'analyse précédente (mais reste visible dans le plan principal)

```{r m1_site, fig.dim=c(7, 6)}
plot(model_m1, axes = c(1, 2), map = "individual", ind_cols = marinet$site)
```

#### Effet zone de prélèvement

Atténuer l'effet îlot permet fait apparaître un effet de second ordre qui n'était pas visible précédemment: celui du côté de prélèvement. 

```{r m1_side, fig.dim=c(7, 6)}
plot(model_m1, axes = c(1, 2), map = "individual", ind_cols = marinet$side)
```

### Exploration des corrélations 

```{r fig.dim=c(7, 7)}
plot(model_m1, axes = 1:2, map = "var", 
     var_cols = colnames(marinet$Abundance) %in% flagged_species,
     plot = FALSE) + 
    guides(color = guide_none()) + 
    scale_color_manual(values = c("#f1a34088", "#998ec3")) + 
    coord_equal() + 
    ggtitle(NULL)
```

### Focus sur l'ilôt AEI

En se focalisant sur l'îlot AEI (le seul pour lequel on dispose de données avant 2001), on fait bien ressortir l'effet Période. 

```{r}
p <- plot(model_m1, map = "individual", axes = 1:2, plot = FALSE)
p$data <- bind_cols(p$data, marinet %>% select(-Abundance, -Offset)) %>% 
  filter(site == "AEI")
p + 
  aes(color = period) + 
  scale_color_discrete(name = "Période", 
                       labels = c("Avant 2001", "Après 2001")) + 
  ggtitle("Premier plan factoriel, îlot AEI") + 
  theme(legend.position = c(0.05, 0.95), legend.justification = c(0, 1))
```

## Modèle complet

On corrige maintenant par l'ensemble des covariables disponibles (île, côté, période, zone), y compris celles peu structurantes. Les analyses et figures sont de nouveau identiques à celles construites précédemment, seul le modèle ajusté diffère. 

```{r eval = FALSE}
myPCA_m2 <- PLNmodels::PLNPCA(
  formula = Abundance ~ site + side + period + zone + offset(log(Offset)),
  data = marinet, 
  ranks = 1:20
)
```

On charge la famille de modèles précalculée. 

```{r fit pca m2}
myPCA_m2 <- readr::read_rds("dat/myPCA_m2.rds")
```

```{r}
myPCA_m2
```

```{r}
model_m2 <- myPCA_m2$getBestModel(crit = "BIC")
```

```{r}
ggplot(data.frame(rank = 1:model_m2$rank, 
                  val  = 100 * model_m2$percent_var), 
         aes(x = rank, y = val)) + geom_col() + 
    labs(x = "Axis", y = "Variance (%)")
```

### Exploration de la structure {.tabset}

#### Effet période

L'effet période a été corrigé. 

```{r m2_period, fig.dim=c(7, 6)}
plot(model_m2, axes = c(1, 2), map = "individual", ind_cols = marinet$period)
```

#### Effet îlot

L'effet résiduel de l'îlot dans l'espace latent est toujours présent mais réduit par rapport à l'analyse sans covariables. 

```{r m2_site, fig.dim=c(7, 6)}
plot(model_m2, axes = c(1, 2), map = "individual", ind_cols = marinet$site)
```

### Exploration des corrélations 

```{r fig.dim=c(7, 7)}
plot(model_m2, axes = 1:2, map = "var", 
     var_cols = colnames(marinet$Abundance) %in% flagged_species,
     plot = FALSE) + 
    guides(color = guide_none()) + 
    scale_color_manual(values = c("#f1a34088", "#998ec3")) + 
    coord_equal() + 
    ggtitle(NULL)
```

## Conclusion

La réduction de dimension fait apparaître :

- une forte structuration Est-Ouest des communautés, avec un effet principal îlot et un effet secondaire côté (au sein de chaque îlot),
- un petit effet période (pour l'îlot AMI). 

Inclure les covariables dans le modèle permet de :

- réduire la dimension de l'espace latent et de neutraliser (dans une certaine mesure) l'impact de ces covariables sur la structure des échantillons dans l'espace latent,
- mieux répartir les espèces sur l'hypersphère des corrélations. 

# Inférence de réseaux

La variante PLNnetwork permet d'estimer les interactions entre espèces. Une originalité de la méthode est de contrôler pour les covariables pour distinguer les préférences partagées d'habitat de vraies interactions. Nous avons déjà identifié les effets îlot et année/période comme structurant mais nous allons considérer ici tous les modèles possibles allant du modèle sans covariable au modèle complet : c'est à dire de `Abundance ~ 1 + offset(log(Offset))` à `Abundance ~ site + side + period + zone + offset(log(Offset))`) en couvrant les $2^4$ modèles possibles. 

## Ajustement de modèles

On commence par définir notre ensemble de modèles. 

```{r}
models_formula <- c(
  # Modèle sans covariable
  'Abundance ~ 1', 
  # Modèles à 1 covariable
  'Abundance ~ year', 
  'Abundance ~ site', 
  'Abundance ~ side', 
  'Abundance ~ zone', 
  # Modèles à 2 covariables
  'Abundance ~ year + site', 
  'Abundance ~ year + side', 
  'Abundance ~ year + zone', 
  'Abundance ~ site + side', 
  'Abundance ~ site + zone', 
  'Abundance ~ side + zone', 
  # Modèles à 3 covariables
  'Abundance ~ year + site + side', 
  'Abundance ~ year + site + zone', 
  'Abundance ~ year + side + zone', 
  'Abundance ~ site + side + zone', 
  # Modèle complet
  'Abundance ~ year + site + side + zone'
  )
## Ajout de l'offset
models_formula <- paste(models_formula, '+ offset(log(Offset))')
```

On fixe ensuite une grille de pénalités et un ensemble de sous-échantillons communs à tous les modèles pour la sélection de modèle et les procédures basées du sous-échantillonnage. 

```{r eval = FALSE}
lambda <- exp(seq(log(20), log(.01), length.out=100))
subNb <- 100
n <- nrow(marinet)
subSamples <- list(); for(s in 1:subNb){subSamples[[s]] <- sample(1:n, round(.8*n))}
```

On ajuste ensuite chacun des modèles avec `PLNnetwork()`, en utilisant le critère stars (via `stability_selection()`) pour estimer la robustesse moyenne des arêtes du réseau pour chaque niveau de pénalité.

```{r eval = FALSE, message = FALSE}
PLNnet <- vector(mode = "list", length = length(modelList))
names(PLNnet) <- models_formula
## Ajustement de tous les modèles, avec procédure de sélection de pénalité par robustesse des arêtes
for (formula in models_formula) {
  network <- PLNnetwork(formula = as.formula(formula), data = marinet, penalties = lambda)
  stability_selection(network, force = TRUE, subsamples = subSamples)
  PLNnet[formula] <- network
}
```

On charge les familles de modèles précalculés. 

```{r}
PLNnet <- readRDS('dat/PLNnet.rds')
```

**Note** Si on ne cherche pas à comparer comme ici des modèles avec différentes covariables (par exemple parce qu'on sait quelles covariables inclure dans le modèle), il n'est pas nécessaire de spécifier la grille de pénalités et l'ensemble des sous-échantillons *à la main*, les fonctions `PLNnetwork()` et `stability_selection()` les calculeront automatiquement. On le fait ici uniquement pour faciliter la comparaison entre modèles différents. 

## Comparaison de modèles

Une fois l'ajustement fait, on classe chaque modèle dans une des 4 catégories suivantes : modèle sans covariables (`cst`), modèle complet (`full`), modèle incluant l'effet année (`year`), modèle n'incluant pas l'effet année (`other`). 

```{r}
models <- tibble(
  model   = models_formula, 
  network = PLNnet, 
  group   = case_when(
    str_detect(model, "1")    ~ "cst", 
    str_detect(model, "year") & str_detect(model, "side") & 
      str_detect(model, "site") & str_detect(model, "zone") ~ "full", 
    str_detect(model, "year") ~ "year", 
    TRUE                 ~ "other"
  )
)
```

On compile ensuite pour chaque modèle et chaque pénalité $\lambda$, différents descripteurs du réseau : densité, critère BIC, vraisemblance variationnelle, etc. 

```{r}
plotdata <- models %>% 
  mutate(criteria = map(network, "criteria")) %>% 
  select(-network) %>% 
  unnest(cols = criteria)
```

On peut ensuite représenter la densité en fonction de la pénalité $\lambda$ pour chaque modèle (et vérifier que des grandes pénalités conduisent à des réseaux moins denses). 

```{r}
manual_palette <- c("cst" = "black", "full" = "red", 
                    "other" = "green", "year" = "blue")
ggplot(plotdata, aes(x = param, y = density, group = model, color = group)) + 
  geom_line() + 
  scale_x_log10() + 
  scale_color_manual(values = manual_palette) +
  labs(x = "lambda") + 
  theme(legend.position = c(0.95, 0.95), legend.justification = c(1, 1))
```

On peut faire de même avec le BIC et la log vraisemblance variationnelle et singulariser la pénalité $\lambda$ correspondant au modèle possédant le meilleur BIC, toutes familles confondues. 

```{r}
ggplot(plotdata, aes(x = param, group = model, color = group)) + 
  geom_line(aes(y = BIC, linetype = "BIC")) +
  geom_line(aes(y = loglik, linetype = "Loglik")) + 
  geom_vline(xintercept = with(plotdata, param[which.max(BIC)]), linetype = 2) + 
  scale_color_manual(values = manual_palette) +
  scale_x_log10() + 
  labs(x = "lambda")
```

## Extraction du meilleur réseau. 

On extrait le meilleur modèle (à comprendre comme ensemble de covariables) au sens du critère BIC. 

```{r}
best_model <- with(plotdata, model[which.max(BIC)])
best_model
```

Puis on extrait la famille de réseaux correspondante (avec un réseau par pénalité). 

```{r}
networks <- PLNnet[[best_model]]
networks
```

Avant d'en extraire le meilleur réseau (correspondant à la pénalité optimale). 

```{r}
best_network <- networks$getBestModel("BIC")
best_network
```

## Robustesse des arêtes

La procédure stars fournit un score de robustesse pour chaque arête du réseau : le pourcentage de sous-échantillons dans laquelle l'arête est sélectionnée. 

```{r}
## Pénalité du meilleur réseau
best_penalty <- best_network$penalty
stability_scores <- networks$stability_path %>% 
  filter(round(Penalty - best_penalty, digits = 6) == 0)
head(stability_scores)
```

Ces probabilités de sélection sont proches de 0 ou de 1 pour la majorité des arêtes, indiquant que les arêtes sélectionnées sont robustes. 

```{r}
hist(stability_scores$Prob, breaks = 50, 
     xlab = "Probabilité de sélection dans les sous échantillons", main = NA)
```

On peut comparer cette probabilité de sélection avec le fait d'être présent / absent dans le réseau final (choisi par le critère BIC). De façon cohérente et rassurante, la probabilité de sélection dans les sous-échantillons est faible pour les arêtes absentes et forte pour les arêtes présentes dans le graphe.  

```{r}
is_present <- function(x, y) {
  network <- best_network$latent_network()
  row <- match(x, rownames(network))
  col <- match(y, colnames(network))
  network[cbind(row, col)] != 0
}
stability_scores <- stability_scores %>% mutate(in_graph = is_present(Node1, Node2))
ggplot(stability_scores, aes(x = in_graph, y = Prob)) + geom_boxplot()
```

## Représentation du réseau

Une fois notre réseau reconstruit, on peut le représenter. 

```{r, fig.width=7, fig.height=6}
best_network$plot_network()
```

On peut également s'intéresser à la distribution des degrés dans le réseau. Le `- 1` permet d'exclure les auto-arêtes, qui correspondent aux coefficients diagonaux de la matrice $\boldsymbol{\Omega}$ (voire chapitre pour les notations). 

```{r}
degrees <- rowSums(as(best_network$latent_network(), "matrix") != 0) - 1
hist(degrees, xlab = "Degré", main = NA)
```

Enfin, on peut aussi réorganiser la matrice d'adjacence du réseau en séparant les espèces en fonction de leur type : algue, poisson ou invertébré. 

```{r}
species_description <- tribble(
       ~species,          ~type,
         "AHOL",         "fish",
       "ANTSOL", "invertebrate",
       "APLCAL", "invertebrate",
         "ATHE",         "fish",
       "BARNAC", "invertebrate",
         "BFRE",         "fish",
       "BRANCH",        "algae",
        "BROWN",        "algae",
         "BRYO", "invertebrate",
        "BUSHY",        "algae",
         "CAGG",         "fish",
       "CENCOR", "invertebrate",
       "COMTUN", "invertebrate",
         "CPUN",         "fish",
       "CRAGIG", "invertebrate",
       "CRUCOR",        "algae",
       "CYPSPA", "invertebrate",
       "CYSOSM",        "algae",
     "CYSOSMAD",        "algae",
  "DICTYOTALES", "invertebrate",
       "DIOCHA", "invertebrate",
     "EISARBAD",        "algae",
         "EJAC",         "fish",
         "EMOR",         "fish",
       "ENCRED",        "algae",
       "ERECOR",        "algae",
         "GNIG",         "fish",
         "HROS",         "fish",
         "HRUB",         "fish",
         "HSEM",         "fish",
       "KELKEL", "invertebrate",
          "KGB",         "fish",
         "LACY",        "algae",
       "LAMFAR",        "algae",
       "LAMSPP",        "algae",
       "LOPCHI", "invertebrate",
     "LYTANAAD", "invertebrate",
    "MACPYR_HF",        "algae",
     "MACPYRAD",        "algae",
         "MCAL",         "fish",
       "MEGCRE", "invertebrate",
       "MEGSPP", "invertebrate",
       "MEGUND", "invertebrate",
         "OCAL",         "fish",
         "OPIC",         "fish",
          "OYT",         "fish",
       "PACFIM", "invertebrate",
       "PANINT", "invertebrate",
       "PARPAR", "invertebrate",
       "PATMIN", "invertebrate",
         "PCLA",         "fish",
       "PISGIG", "invertebrate",
     "PTECALAD",        "algae",
         "RVAC",         "fish",
         "SATR",         "fish",
         "SJAP",         "fish",
         "SMYS",         "fish",
       "SPONGE", "invertebrate",
         "SPUL",         "fish",
         "SSAG",         "fish",
     "STRFRAAD", "invertebrate",
     "STRPURAD", "invertebrate",
       "TETAUR", "invertebrate",
         "TSYM",         "fish",
     "TUBEWORM", "invertebrate",
         "TURF",        "algae"
  )

```

```{r fig.width = 10, fig.height=10}
species_order <- species_description %>% arrange(type, species) %>% pull(species)
## Mise en forme du graphe au format tidy
graph_data <- as(best_network$latent_network(), "matrix") %>% 
  as_tibble(rownames = "Node1") %>% 
  pivot_longer(cols = -Node1, names_to = "Node2", values_to = "Edge_value") %>% 
  ## suppression de la diagonale
  mutate(Edge_value = if_else(Node1 == Node2, 0, Edge_value)) %>% 
  ## Ajout du type pour l'espèce du noeud 1 
  inner_join(species_description, by = c("Node1" = "species")) %>% 
  ## Ajout du type pour l'espèce du noeud 2
  inner_join(species_description, by = c("Node2" = "species"), 
             suffix = c("_node1", "_node2")) %>% 
  ## transformation en facteur
  mutate(Node1 = factor(Node1, levels = species_order), 
         Node2 = factor(Node2, levels = rev(species_order)))
## Représentation de la matrice d'adjacence
ggplot(graph_data, aes(x = Node1, y = Node2, fill = Edge_value)) + 
  geom_tile() + 
  scale_fill_gradient2(na.value = "white", name = "Correlation partielle") + 
  facet_grid(type_node2 ~ type_node1, scales = "free", space = "free") +
  theme(axis.text.x = element_text(angle = 90, hjust = 1, vjust = 0.5))
```

## Focus sur un sous-réseau

Pour finir, on se focalise sur le sous-réseau induit par deux espèces d'oursins : l'espèce invasive d'oursin violet STRPURAD et l'espèce native et comestible d'oursin rouge STRFRAAD. On commence par extraire le sous-graphe formé des voisinages de ces deux espèces. 

```{r}
## Export du graphe au format tidygraph
subgraph <- best_network$latent_network() %>% 
  graph_from_adjacency_matrix(mode = "undirected", weighted = TRUE, diag = FALSE) %>% 
  as_tbl_graph() %>% 
  ## Extraction des voisinages de STRPURAD et STRFRAAD
  activate(edges) %>% 
  filter(.N()$name[from] %in% c("STRPURAD", "STRFRAAD") | 
          .N()$name[to] %in% c("STRPURAD", "STRFRAAD") ) %>% 
  ## Ajout du type de chaque espèce et extraction des noeuds non-isolés
  activate(nodes) %>% 
  inner_join(species_description, by = c("name" = "species")) %>%
  filter(centrality_degree() > 0)
```

Puis on le visualise. 

```{r fig.width=10, fig.height=6}
ggraph(subgraph, layout="stress") +
  geom_edge_link(aes(colour = factor(sign(weight)), width = abs(weight)))  + 
  geom_node_point(aes(fill = type), size = 5, shape = 21) + 
  geom_node_text(aes(label= name), repel=TRUE) + 
  labs(edge_width="sign")  + theme_graph() + 
  scale_fill_discrete(name = "Type d'espèce") + 
  scale_edge_width(name = "Intensité de la corrélation partielle") + 
  scale_edge_color_discrete(name = "Signe de la corrélation partielle", labels = c('<0', '>0'))
```

# Informations de session

```{r}
sessionInfo()
```

