---
title: "Reconstruction de trajectoires et identification de comportements à partir de données de géolocalisation"
author: "M.-P. Etienne, P. GLoaguen"
output: 
    html_document:
        toc: TRUE
        toc_float: TRUE
---

```{r setup, include=FALSE}
knitr::opts_chunk$set(echo = TRUE, 
                      message = FALSE, 
                      warning = FALSE,
                      cache = TRUE)
```

## Packages à charger

```{r}
rm(list = ls())
library(tidyverse) # Pour la manipulation de données
library(ggpubr)
library(ggmap)
library(sf) # Pour les objets spatiaux 
library("rnaturalearth") # Pour les cartes
library(lubridate) # Pour les dates
library(nlme) # Pour l'estimation
source(file = 'code/utils_HMM.R')
source(file = 'code/utils_ICL.R')
library(moveHMM)
library(depmixS4)
library(circular)
library(MARSS)
```

## Les données

On lit les données.
```{r}
fou_dta <- read.table("dat/donnees_fous.txt", sep = ";", header = TRUE)
```

Carte du monde. 
```{r}
world <- ne_countries(scale = "medium", returnclass = "sf") %>%
  st_crop(c(xmin = -90, ymin = -60, xmax = -30, ymax = 15))

zone_contour <-  fou_dta %>% 
  st_as_sf(coords = c("lon", "lat") ) %>% 
  st_set_crs(4326) %>% 
  st_bbox() %>% 
  # {. * c(0.99, 0.99, 1.01, 1.01)} %>% 
  st_as_sfc()

world_plot <- world  %>%  
  ggplot() + 
  geom_sf(fill = "#c9d0a3") + 
  geom_sf(data = zone_contour, fill = "white", color = "red") +
  theme(panel.background = element_rect(fill = "#99b3cc"))
```

La trajectoire.
```{r}
zone_box <- c(-32.75, -4.7, -31.8, -3.75)
zone_map <- ggmap::get_stamenmap(bbox = zone_box, 
                                 zoom = 10)
traj_plot <- ggmap::ggmap(zone_map) + 
    labs(x = "Longitude", y = "Latitude") +
    geom_path(data = fou_dta, aes(x = lon, y = lat, color = ID)) +
  theme(legend.position = "none", axis.text = element_blank(),
        axis.ticks = element_blank(),
        axis.title = element_blank())
```

On visualise.
```{r}
gridExtra::grid.arrange(world_plot, traj_plot, nrow = 1)
```

Projection.
```{r}
fou_dta_utm <- fou_dta %>% 
  st_as_sf(coords = c("lon", "lat")) %>% 
  mutate(dist_scaled = scale(dist.nid),
         dist_scaled_sq = dist_scaled^2,
         all_scaled = scale(alt)) %>% 
  st_set_crs(4326)  %>% 
  st_transform(crs=32725) %>% 
  mutate(Easting = st_coordinates(.)[,"X"],
         Northing = st_coordinates(.)[,"Y"])
```

## Kalman smoothing

On lisse par individu
```{r}
smoothing_function <- function(utm_data_){
  MARSS_data <- utm_data_ %>% 
    as.data.frame() %>% # leaving sf format
    dplyr::select(x = Easting, y = Northing) %>% 
    as.matrix() %>% 
    t()
  model_list <- list(B = diag(1, 2), Z = diag(1, 2),
                     x0 = MARSS_data[,1, drop = FALSE], 
                     V0 = diag(1, 2),
                     U = matrix(0, nrow = 2),
                     A = matrix(0, nrow = 2),
                     Q = matrix(list("q1", 0, 0, "q2"), 2, 2),
                     C = matrix(0, 2, 2),
                     c = matrix(0, 2, 1),
                     G = diag(1, 2),
                     D = diag(0, 2),
                     d = matrix(0, 2, 1),
                     # R = matrix(list("r", 0, 0, "r"), 2, 2),
                     R = diag(3, 2)) # Erreur standard de 1 metres
  MLEobj <- MARSS(MARSS_data, model = model_list,
                  control = list(maxit = 1e3))
  
  # MARSSkf needs a marss MLE object with the par element set
  MLEobj$par <- MLEobj$start
  # Compute the kf output at the params used for the inits
  kfList <- MARSSkfss(MLEobj)
  output <- utm_data_ %>% 
    mutate(Easting_smoothed = kfList$xtT[1, ],
           Northing_smoothed = kfList$xtT[2, ])  %>% 
    as_tibble() %>% 
    dplyr::select(-geometry)
  return(output)
}
```

Lissage Kalman
```{r}
fou_dta_utm_smoothed <- map_dfr(split(fou_dta_utm, 
                                      fou_dta_utm$ID),
                                smoothing_function)
```

Plot smoothing. 
```{r}
fou_dta_utm_smoothed %>% 
  dplyr::select(Easting, Easting_smoothed, Northing, Northing_smoothed) %>% 
  unite(col = "Raw", Easting, Northing, sep = "-") %>% 
  unite(col = "Smoothed", Easting_smoothed, Northing_smoothed, sep = "-") %>% 
  gather(key = "Trajectoire", value = "Coordonnees",
         factor_key = TRUE) %>% 
  separate(col = Coordonnees, into = c("Longitude", "Latitude"), 
           sep = "-", convert = TRUE) %>% 
  mutate(Trajectoire = factor(Trajectoire, labels = c("Brute", "Lissée"))) %>% 
  ggplot() +
  aes(x = Longitude, y = Latitude, color = Trajectoire) +
  geom_path() +
  coord_cartesian(ylim = c(955, 956) * 1e4, xlim = c(575, 580) * 1e3) +
  theme(axis.text = element_blank(), axis.ticks = element_blank(),
        axis.title = element_blank())
```



Utilisation du package moveHMM.

Metric Step Length/ Turning angle is implemented is the moveHMM package.
```{r}
moveHMM_data <- fou_dta_utm_smoothed %>% 
  as.data.frame() %>%
  rowid_to_column( var = "id_point") %>% 
  dplyr::select(ID, id_point, time_step, Easting, Northing, 
                Easting_smoothed, Northing_smoothed, 
                alt_scaled, dist_scaled, dist_scaled_sq) %>% 
 moveHMM::prepData(type = "UTM", coordNames = c("Easting_smoothed",
                                                "Northing_smoothed"))
```


Utilisation du package depmix. 

Gaussian emission HMM is implemented in the depmixS4 package.

Creation de v_p/v_r
```{r}
depmix_data <- moveHMM_data %>% 
  as_tibble() %>% 
  mutate(v_p = step * cos(angle), v_r = step * sin(angle)) %>%
  replace_na(list(angle = 0, v_r = 0)) %>% 
  mutate(v_p = ifelse(is.na(v_p), step, v_p))
# Distinguishing animals
n_times <- depmix_data %>% 
  group_by(ID) %>% 
  summarise(n_times = n()) %>% 
  pull(n_times)
```

Modèle initial. 
```{r}
n_states <- 3
set.seed(123)
initial_model <- depmixS4::depmix(list(v_p ~ 1, v_r ~ 1), data = depmix_data, 
                                                nstates = n_states,
                         family = list(gaussian(), gaussian()), ntimes = n_times,
                         respstart = get_init_depmix(depmix_data, nbStates = n_states),
                         initdata = rep(1/n_states,n_states),
                         transition = ~ 1)
depmix_fit <- depmixS4::fit(initial_model,
                            verbose = FALSE, 
                            emcontrol = em.control(crit = "relative"))
```

Résultats. 

States labelling is arranged according the the mean step length.
```{r}
rank_vector_depmix <-  posterior(depmix_fit) %>% 
  dplyr::select(state) %>% 
  mutate(step = depmix_data$step) %>% 
  group_by(state) %>% 
  summarise(mean_step = mean(step, na.rm = T)) %>% 
  arrange(state) %>% 
  pull(mean_step) %>% 
  rank()
depmix_states <- posterior(depmix_fit) %>% 
  rename(Predicted_state = state) %>% # So that it do not start with s
  rename_at(.vars = vars(starts_with("S")), 
            function(name) paste0("State",rank_vector_depmix[str_extract(name, "[[::0-9::]]") %>%
                                                               as.numeric()])) %>% 
  mutate(Predicted_state = rank_vector_depmix[Predicted_state]  %>% 
           factor(levels = 1:n_states)) %>% 
  bind_cols(depmix_data, .) %>% 
  # rename(Easting = x, Northing = y) %>% 
  as_tibble() %>% 
  mutate(metric = "Vitesse bivariée")
```

moveHMM_fit

```{r}
par_init_moveHMM <- get_init_moveHMM(dta = moveHMM_data, nbStates = n_states)
set.seed(123)
moveHMM_fit <- moveHMM::fitHMM(data = moveHMM_data, nbStates = n_states, 
                              stepPar0 = par_init_moveHMM$stepPar0,
                              anglePar0 = par_init_moveHMM$anglePar0,
                              formula = ~ 1) 
```

moveHMM_results
```{r}
rank_vector_moveHMM <-  tibble(state = moveHMM::viterbi(moveHMM_fit)) %>% 
  mutate(step = depmix_data$step) %>% 
  group_by(state) %>% 
  summarise(mean_step = mean(step, na.rm = T)) %>% 
  arrange(state) %>% 
  pull(mean_step) %>% 
  rank()
moveHMM_states <- moveHMM::stateProbs(moveHMM_fit) %>% 
  as_tibble() %>% 
  rename_at(.vars = vars(starts_with("V")), 
            function(name) paste0("State",rank_vector_moveHMM[str_extract(name, "[[::0-9::]]") %>%
                                                               as.numeric()])) %>%
  bind_cols(depmix_data, .) %>% 
  mutate(Predicted_state = rank_vector_moveHMM[moveHMM::viterbi(moveHMM_fit)] %>% 
           factor(levels = 1:n_states)) %>% 
  mutate(metric = "Longueur/Angle")
ICL(moveHMM_fit)
```

Etats estimés.
```{r}
estimated_states <- moveHMM_states %>% 
  bind_rows(depmix_states) 
```

Visualise états prédits. 
```{r}
estimated_states %>% 
  group_by(ID, metric) %>%
  mutate(Next_East = lead(x), Next_North = lead(y)) %>% 
  ggplot(aes(x = x, y = y)) +
  # geom_point(aes(y = Value, color = Predicted_state)) + 
  geom_segment(aes(xend = Next_East, yend = Next_North,
                   color = Predicted_state, 
                   group = interaction(metric, ID, linetype = ID))) +
  # geom_point(aes(y = Value, color = Predicted_state)) +
  facet_wrap( ~ metric) +
  labs(color = "Etat prédit") +
  theme(axis.title = element_blank(), axis.text = element_blank(), 
        axis.ticks = element_blank())
```

Plot distribution steps
```{r}
plot_distrib_steps <- estimated_states %>% 
  ggplot(aes(x = step)) + 
  geom_density(aes(fill = Predicted_state), alpha = 0.5) +
  facet_wrap(~metric) +
  labs(y = "Densité estimée", x = "", title = "Longueurs de pas",
       fill = "Etat prédit")
```

Plot distribution angles
```{r}
plot_distrib_angles <-  estimated_states %>%  
  ggplot(aes(x = angle * 180 / pi)) +
    coord_polar(theta = "x", start = pi/2 , direction = -1, clip = "off") +
  facet_wrap(~ metric) +
  geom_histogram(aes(fill = Predicted_state, y = ..density..),
                 breaks = seq(-180, 180, by = 15), color = "black",
                  alpha = 0.5,
                  position = "identity") +
  scale_x_continuous(breaks = seq(-180, 180, by = 15), expand = c(0, 0)) +
  theme(axis.ticks = element_blank(), axis.title = element_blank(),
        axis.text.y = element_blank()) +
  labs(fill = "Etat prédit", title = "Angles")
```

Plot distributions
```{r}
gridExtra::grid.arrange(plot_distrib_steps, plot_distrib_angles, nrow = 2)
```

contingence etats
```{r}
get_contingency <- function(ID_){
  state_sl <- filter(moveHMM_states, ID %in% ID_) %>% 
    pull(Predicted_state)
  state_bv <- filter(depmix_states, ID %in% ID_) %>% 
    pull(Predicted_state)
  contingency_table <- table(state_sl, state_bv) %>%
    prop.table(margin = 2) %>% 
    as_tibble() %>% 
    # mutate(ID = ID_) %>% 
    rename(Freq = n)
}
contingency_tibble <- estimated_states %>% 
    pull(ID) %>% 
    unique() %>% 
    get_contingency()
contingency_tibble %>% 
    mutate(state_bv = factor(state_bv, levels = paste(3:1))) %>% 
    ggplot(aes(state_sl, state_bv)) + 
    geom_tile(aes(fill = Freq)) +
    # facet_wrap(~ID) +
    geom_text(aes(label = round(Freq, 2)), color = "red") +
    scale_fill_viridis_c(name = "Proportion") + 
    labs(x = "Longueur/Angle", y = "Vitesse bivariée", title = "Contingence des états") +
    scale_x_discrete(expand = c(0, 0)) + 
    scale_y_discrete(expand = c(0, 0))
```

Probabilite etat aposteriori
```{r}
estimated_states %>% 
  filter(ID == "BR1705") %>% 
  dplyr::select(time_step, metric, State1, State2) %>%
  gather(-time_step, -metric, key = "Etat", value = "Proba") %>% 
  mutate(Etat = str_extract(Etat, "[[::0-9::]]")) %>% 
  ggplot(aes(x = time_step, y = Proba)) +
  geom_line(aes(color = Etat), alpha = 0.5, size = 1.2) +
  labs(color = "Etat", y = "Probabilité", x = "Pas de temps") +
  facet_wrap(~metric)
```

## Modèle avec covariable

Définition des paramètres initiaux (fastidieux)

```{r}
mat_from_1 <- c(10, 0.5, 0.5,
                0, 1, 1
                ,0, 1, 1
) 
mat_from_2 <- c(10, 0.5, 0.001,
                0, 1, 0.001
                ,0, 1, 0.001
)
mat_from_3 <- c(10, 0.001, 0.5,
                0, 0.001, 1
                ,0, 0.001, 1
)
trans_inits <-  c(mat_from_1, mat_from_2, mat_from_3)
fixed_parameters <- c(rep(TRUE, 3), # Distribution initiale
                      trans_inits %in% c(0, 10),
                      rep(FALSE, 12))
initial_model_covariates <- depmixS4::depmix(list(v_p ~ 1, v_r ~ 1), 
                                             data = depmix_data, 
                                             nstates = 3,
                                             family = list(gaussian(), gaussian()),
                                             ntimes = n_times,
                                             respstart = getpars(depmix_fit)[13:24],
                                             trstart = trans_inits,
                                             instart = rep(1/3, 3),
                                             transition = ~ dist_scaled + dist_scaled_sq)

depmix_fit_covariates <- depmixS4::fit(initial_model_covariates, verbose = FALSE,
                                       fixed = fixed_parameters,
                                       emcontrol = em.control(crit = "absolute"))



betas <- purrr::map(depmix_fit_covariates@transition,
             function(x) x@parameters$coefficients)
get_probs <- function(beta_){
  x_ <- seq(-1.75, 1.75, length.out = 1001)
  my_X <- tibble(Int = rep(1, 1001), 
                 x = x_,
                 x2 = x^2) %>% 
    as.matrix()
  x_beta <- my_X %*% beta_
  Pr1 <- apply(x_beta, 1, function(x) 1 / (1 + sum(exp(x[2:3]))))
  Pr23 <- exp(x_beta[, 2:3]) * Pr1
  cbind(Pr1, Pr23) %>% 
    as.data.frame() %>% 
    mutate(d = x_) %>% 
    tidyr::pivot_longer(cols = -d,
                        names_to = "to",
                        values_to = "Prob") %>% 
    mutate(to = factor(to, 
                       levels = c("Pr1", "St2", "St3"),
                       labels = paste0(1:3)))
}
map_dfr(betas, get_probs, .id = "from") %>% 
  ggplot(aes(x = d, y = Prob)) +
  facet_grid(from ~ to, switch = "y") +
  geom_line() +
  labs(x = "Distance au nid", y = "Probabilité de transition")
```

## Modèle à 6 états

```{r}
n_states <- 6
set.seed(123)
initial_model_J6 <- depmixS4::depmix(list(v_p ~ 1, v_r ~ 1), data = depmix_data, 
                                                nstates = n_states,
                         family = list(gaussian(), gaussian()), ntimes = n_times,
                         respstart = get_init_depmix(depmix_data, nbStates = n_states),
                         initdata = rep(1/n_states,n_states),
                         transition = ~ 1)
depmix_fit_J6 <- depmixS4::fit(initial_model_J6,
                            verbose = FALSE, 
                            emcontrol = em.control(crit = "relative"))
depmix_fit_J6
rank_vector_depmix_J6 <-  posterior(depmix_fit_J6) %>% 
  dplyr::select(state) %>% 
  mutate(step = depmix_data$step) %>% 
  group_by(state) %>% 
  summarise(mean_step = mean(step, na.rm = T)) %>% 
  arrange(state) %>% 
  pull(mean_step) %>% 
  rank()
depmix_states_J6 <- posterior(depmix_fit_J6) %>% 
  rename(Predicted_state = state) %>% # So that it do not start with s
  rename_at(.vars = vars(starts_with("S")), 
            function(name) paste0("State",rank_vector_depmix_J6[str_extract(name, "[[::0-9::]]") %>%
                                                               as.numeric()])) %>% 
  mutate(Predicted_state = rank_vector_depmix_J6[Predicted_state]  %>% 
           factor(levels = 1:n_states)) %>% 
  bind_cols(depmix_data, .) %>% 
  # rename(Easting = x, Northing = y) %>% 
  as_tibble() %>% 
  mutate(metric = "Vitesse bivariée")


p1 <- depmix_states_J6 %>% 
  group_by(ID, metric) %>%
  mutate(Next_East = lead(x), Next_North = lead(y)) %>% 
  ggplot(aes(x = x, y = y)) +
  # geom_point(aes(y = Value, color = Predicted_state)) + 
  geom_segment(aes(xend = Next_East, yend = Next_North,
                   color = Predicted_state, 
                   group = interaction(metric, ID, linetype = ID))) +
  # geom_point(aes(y = Value, color = Predicted_state)) +
  labs(color = "Etat prédit", 
       title = "Trajectoires") +
  theme(axis.title = element_blank(), axis.text = element_blank(), 
        axis.ticks = element_blank())

p2 <- depmix_states_J6 %>% 
  ggplot(aes(x = step)) + 
  geom_density(aes(fill = Predicted_state), alpha = 0.5) +
  labs(y = "Densité estimée", x = "", title = "Longueurs de pas",
       fill = "Etat prédit") +
  scale_fill_discrete()
```

Plot 6 states
```{r}
gridExtra::grid.arrange(p1, p2, nrow = 2)
```


